【裁判字號】    92,台上,2820
【裁判日期】    921231
【裁判案由】    損害賠償
【裁判全文】
最高法院民事判決                              九十二年度台上字第二八二０號
    上  訴  人  甲○○
    訴訟代理人  林樹根律師
    被 上訴 人  丙○○
                乙○○
右當事人間請求損害賠償事件，上訴人對於中華民國九十年五月二十二日台灣高等法
院高雄分院第二審判決︵八十九年度重上字第一二七號︶，提起上訴，本院判決如左
：
    主  文
原判決關於駁回上訴人對於被上訴人之上訴及該訴訟費用部分廢棄，發回台灣高等法
院高雄分院。
    理  由
本件上訴人主張：被上訴人與已故之楊弘鈞及已判決確定之陳鴻興、王裕慶共同意圖
為自己不法之所有，由王裕慶假扮土地掮客，向伊遊說稱若能買入立鎰興業股份有限
公司（下稱立鎰公司）所有坐落於嘉義縣水上市○○段第二三九之八號土地再賣出，
有厚利可圖，伊乃於民國八十六年七月三日投資新台幣︵下同︶一千三百萬元，以陳
鴻興為買方，向立鎰公司買受該土地及地上建物（下稱系爭不動產），嗣伊發現陳鴻
興未付定金予地主，且土地早經法院查封，始知受騙，受有一千三百萬元之損害等情
。求為命被上訴人與陳鴻興、王裕慶連帶給付伊一千三百萬元，並加付法定利息之判
決。
被上訴人則以：被上訴人丙○○為買賣之介紹人，被上訴人乙○○則為代理立鎰公司
出售系爭不動產之人，買受人為陳鴻興，至於上訴人與陳鴻興間之關係與渠等無涉，
因買方支付能力有問題，而為解約，亦將買受人陳鴻興交付之二千萬元予以退還，渠
等並無詐欺行為等語，資為抗辯。
原審將第一審所為上訴人敗訴之判決一部廢棄，改判命陳鴻興、王裕慶連帶給付上訴
人一千三百萬元，被上訴人部分則維持第一審所為上訴人敗訴之判決，駁回上訴人之
上訴，係以：被上訴人乙○○於八十六年七月三日代理立鎰公司，將系爭不動產以二
億六千七百三十萬元售予陳鴻興，翌日上訴人自高雄市第三信用合作社青年分社電匯
一千三百萬元至陳鴻興於第一商業銀行（下稱第一銀行）七賢辦事處（現改為七賢分
行）之支票存款帳戶等情，為兩造所不爭，並有不動產買賣契約書、款委託書可稽
，堪信為真實。次查：(一)系爭不動產為立鎰公司所有，於八十六年五月二十八日為債
權人聲請法院查封，該公司乃商請經濟部中小企業處召集債權銀行，研商解決財務危
機，並作成公司自行處理不動產，一次還清積欠利息及本金之結論，公司董事會乃決
議委由董事兼總經理之被上訴人乙○○處理出售系爭不動產相關事宜，其委託被上訴
人丙○○與陳鴻興洽談買賣事宜，有正當動機，並非虛構。(二)系爭不動產買賣之賣方
係立鎰公司，買方則為陳鴻興，上訴人並非買受人，其效力自不及於上訴人，至於買
受人陳鴻興是否另有找人合夥，陳鴻興與合夥人間之出資比例如何約定，要非出賣人
所得置喙，自不能執以認被上訴人乙○○藉買賣為名，使上訴人陷於錯誤，交付財物
。且據上訴人之子黃昭人陳稱：八十六年七月三日簽約當日，陳鴻興在乙○○到場之
前，先向伊及上訴人聲稱訂金不夠，叫上訴人投資一股一千三百萬元，上訴人同意後
才叫乙○○來等語。足徵被上訴人並無鼓催上訴人投資陳鴻興買受系爭不動產。又系
爭土地於簽約前為法院查封，被上訴人有告訴陳鴻興，陳鴻興、楊弘鈞均知情，亦經
陳鴻興、楊弘鈞在刑案中陳述明確。堪認被上訴人並無對買方隱瞞查封之情，至於上
訴人並非買受人，被上訴人乙○○無告知的義務，陳鴻興有無告知，要與被上訴人二
人無涉。(三)依買賣契約第二條約定「買賣總價款議定為新台幣二億六千七百三十萬元
。於本契約成立同時，由乙方︵陳鴻興︶付八千萬元予甲方作為定金，甲方於當日如
數收訖無訛」。故買方陳鴻興乃於同日交付其簽發之八十六年七月四日面額一千萬元
支票六張，六百萬元支票一張，及八十六年七月八日楊弘鈞名義之支票一千四百萬元
一張予被上訴人乙○○收執。被上訴人乙○○於七月四日下午二時四十四分許至第一
銀行高雄分行提出其中二紙各一千萬元之支票。被上訴人二人辯稱：立鎰公司七月四
日當天需錢週轉，因票據提出需時多日，故才會支票從嘉義至高雄一銀提領，下午
並接獲陳鴻興電話，說其資金調度不及，請伊先領二千萬元，餘款俟其調妥再提現款
與伊，伊等才至一銀先領該二千萬元等語。又被上訴人乙○○於領得該二千萬元後，
隨即以電話通知立鎰公司董事長黃淑雅其未領得全數定金之情，黃淑雅乃告知乙○○
，如此付款情況不單純，乾脆不要賣，指示乙○○把領得的錢還對方，且寫字據，未
沒收定金之原因係擔心對方不單純，恐日後引起麻煩之顧慮等情，業據黃淑雅於刑事
詐欺事件中結證明確。被上訴人乙○○、丙○○因而至陳鴻興處洽談解約，並書立和
解書，退還所領取之定金二千萬元予陳鴻興，陳鴻興交還權狀等相關文件予乙○○，
有該和解書可稽。是系爭不動產買賣雙方確於八十六年七月四日解除契約，被上訴人
乙○○將二千萬元返還陳鴻興，堪足認係真實。從而，上訴人主張被上訴人乙○○、
丙○○共謀詐取上訴人一千三百萬元，要屬無據等詞，為其判斷之基礎。
按民事判決固可自行認定事實不受刑事判決所認定事實之拘束，惟所認定之事實仍須
本於卷證資料，且不違背經驗法則。經查：(一)原審認定被上訴人南下高雄至第一銀行
僅提領二千萬元，係因陳鴻興告知其資金調度不及，請被上訴人先領二千萬元，餘款
俟其調妥再提領之故。然查被上訴人於原審係稱：﹁當天拿全部支票去領，但銀行沒
有現款那麼多，準備不及，所以只給二千萬元﹂；﹁只有提示二張，金額是二千萬元
，當時銀行沒有那麼多錢﹂︵見原審卷第八十四頁、第一百八十九頁︶，則原審認定
事實，顯與卷內資料不符。(二)上訴人於原審主張被上訴人乙○○代理立鎰公司於八十
六年七月三日與陳鴻興訂立買賣契約，價金高達二億六千七百三十萬元，翌日上午九
時三十分許，上訴人電匯一千三百萬元至陳鴻興第一銀行七賢辦事處之甲種活期存款
帳戶。同日中午十二時許，陳鴻興、王裕慶自該帳戶提領現款二千六百萬元（內含上
訴人入之一千三百萬元），再共同持往台灣省合作金庫東高雄支庫電回第一銀行
七賢辦事處陳鴻興上開甲種活期存款帳戶。同日下午二時許，再由被上訴人乙○○持
陳鴻興預先簽發上開銀行之面額一千萬元之支票二張，前往第一銀行七賢辦事處提領
現款二千萬元，同日下午五時許，被上訴人乙○○、丙○○與陳鴻興、王裕慶、楊弘
鈞，同至陳鴻興開設之汽車改裝店，由陳鴻興與被上訴人乙○○立下解約書，設局詐
騙云云。攸關被上訴人有無參與行詐，原審未詳予調查審認是否屬實，逕以係主觀臆
測之詞，予以否定，自嫌率斷。(三)被上訴人以陳鴻興違約付不出定金八千萬元而解除
契約，並稱退還所領取之定金二千萬元，陳鴻興則交還權狀等相關文件云云。然查，
依一般買賣之習慣，既係買方違約付不足定金而解除契約，賣方通常會沒收已繳納之
價金，被上訴人竟分文未扣，無條件將全數已收取之定金返還陳鴻興，有悖經驗法則
及交易習慣。況且依買賣契約第二條、第三條約定，賣方將有關產權移轉登記等文件
交與陳鴻興，應在八十六年七月十六日買賣雙方共同塗銷抵押權，陳鴻興第二次再付
六千萬元之時，雙方進而共同辦理產權移轉登記。惟依原審認定之事實，似乎被上訴
人在陳鴻興交付定金時，即已將產權移轉登記等文件交與陳鴻興，更與契約約定不符
。上訴論旨，指摘原判決對其上開不利部分為不當，求予廢棄，非無理由。
據上論結，本件上訴為有理由，依民事訴訟法第四百七十七條第一項、第四百七十八
條第二項，判決如主文。
中      華      民      國    九十二    年     十二     月    三十一    日
                              最高法院民事第一庭
                                  審判長法官  李  錦  豐
                                        法官  楊  鼎  章
                                        法官  吳  麗  女
                                        法官  謝  正  勝
                                        法官  陳  國  禎
      右正本證明與原本無異
                                              書  記  官
中      華      民      國    九十三    年      一      月    二十七    日
                                                                      Ｍ


司法院資訊處製作；財團法人民間司法改革基金會備份。
